【裁判字號】    98,上易,205
【裁判日期】    980916
【裁判案由】    拆屋還地等
【裁判全文】
臺灣高等法院臺中分院民事判決  98年度上易字第205號
上  訴  人
即被上訴人  辛○○
訴訟代理人  羅豐胤律師
訴訟代理人  黃靖閔律師
            楊振裕律師
被  上訴人
即  上訴人  丁○○
                      24號
            丙○○
            壬○○
            己○
            甲○○
            乙○○
前六人共同
訴訟代理人  陳振吉律師
被  上訴人
即  上訴人  戊○○
                      25號
            庚○○
上列當事人間拆屋還地事件，上訴人對於中華民國98年4月15日
臺灣彰化地方法院97年度訴字第780號判決提起上訴，本院於98
年9月2日言詞辯論終結，判決如下：
    主  文
原判決駁回上訴人辛○○後開第二項之訴暨訴訟費用之裁判均廢
棄。
上開廢棄部分，上訴人丁○○、戊○○、庚○○、丙○○、壬○
○、己○、甲○○及乙○○應將如原審判決附表一所示編號Ａ、
Ｂ、Ｃ、Ｄ、Ｅ、Ｆ、Ｇ、Ｈ、Ｉ、Ｊ、Ｋ、Ｌ等土地返還上訴
人辛○○。
上訴人辛○○其餘上訴駁回。
上訴人丁○○、戊○○、庚○○、丙○○、壬○○、己○、甲○
○及乙○○之上訴駁回。
第一、二審訴訟費用（含反訴部分）由上訴人丁○○、戊○○、
庚○○、丙○○、壬○○、己○、甲○○及乙○○平均負擔。
    事 實 及 理 由
壹、本訴部份：
一、上訴人即被上訴人辛○○（以下稱上訴人辛○○）起訴主張
    ：伊所有系爭坐落彰化縣秀水鄉○○段599之1、599之23等
    地號土地（以下簡稱系爭土地，或系爭599之1、599之23地
    號土地），遭被上訴人即上訴人丁○○、戊○○、庚○○、
    丙○○、壬○○、己○、甲○○及乙○○（以下稱上訴人丁
    ○○、戊○○、庚○○、丙○○、壬○○、己○、甲○○及
    乙○○）未經伊同意，擅自在系爭土地上搭設棚架、架設鐵
    捲門、堆置盆栽及占據為停車空間使用，且渠等防盜門窗等
    地上物逾越系爭土地上方，即如原審判決附表一（稱附表一
    ）所示編號Ａ、Ｂ、Ｃ、Ｄ、Ｅ、Ｆ、Ｇ、Ｈ、Ｉ、Ｊ、Ｋ
    、Ｌ等地上物（以下簡稱系爭地上物），而無權占用系爭土
    地，妨礙上訴人所有權之行使。被上訴人無正當權利，在系
    爭土地上搭設系爭地上物占有使用，顯屬無權占有，又被上
    訴人無權占用系爭土地，屬於不法侵害所有權之侵權行為，
    並獲有相當於租金利益之不當得利，被上訴人應負損害賠償
    及返還不當得利之責任，為此爰依民法第767條規定請求上
    訴人拆除並返還系爭土地。並爰依侵權行為或不當得利法律
    關係請求法院擇一判命被上訴人負損害賠償責任或返還不當
    得利價額之判決。原審判命上訴人丁○○、戊○○、庚○○
    、丙○○、壬○○、己○、甲○○及乙○○應將如附表一所
    示地上物拆除，並駁回上訴人辛○○其餘之請求，上訴人辛
    ○○就其敗訴部分提起上訴，上訴聲明：(一)原判決不利上訴
    人部分廢棄；(二)上開廢棄部分，被上訴人丁○○、庚○○、
    丙○○、壬○○、己○、乙○○應分別將坐落彰化縣秀水鄉
    ○○段599之1、599 之23等地號土地上，彰化縣彰化地政事
    務所97年12月3日彰土測字第3019號土地複丈成果圖所示編
    號Ａ、Ｂ、Ｃ、Ｄ、Ｅ、Ｆ、Ｇ、Ｈ、Ｉ、Ｊ、Ｋ、Ｌ等面
    積之土地返還上訴人，並應分別自起訴狀繕本送達翌日起至
    返還前項土地之日止，按月於每月10日分別給付上訴人新台
    幣（下同）251元、358元、466元、860元、502元、502元；
    (三)第一、二審訴訟費用均由被上訴人負擔。
二、上訴人丁○○、戊○○、庚○○、丙○○、壬○○、己○、
    甲○○及乙○○則以：
  (一)被上訴人房屋於64年2月23日開始建造，故系爭土地供通行
    使用道路迄今近34年。建商當時建造被上訴人房屋時，四週
    預留空地，規劃作為市場使用，被上訴人房屋前方即系爭59
    9之1地號土地已預留約4.5公尺寬道路，以供通行使用，此
    有埔崙商場高級店舖委建公告影本可稽，該建築圖樣屬於契
    約之一部分。且系爭土地原由兩家建設公司合作共同開發傳
    統市場，惟該市場未建造完成，始將系爭599之1地號土地提
    供予被上訴人及不特定人通行使用。因此，被上訴人使用系
    爭599之1地號土地，並非無權占用。
  (二)上訴人原住在彰化縣秀水鄉○○村○○路○段41號，於取得
    系爭土地前，早已知悉原所有權人將系爭土地供通行使用。
    又上訴人曾參與協調並向建商爭取，促使建商將鄰近同段59
    8之27地號土地捐贈彰化縣秀水鄉公所，作為通行道路使用
    。而上訴人為圖得私利，竟於97年6月6日向建商購買系爭土
    地及系爭599之24、599之25等地號土地，欲以高價出賣予被
    上訴人，否則即封路圈圍，顯悖於權利行使而欠缺權利保護
    要件。
  (三)公用地役關係乃私有土地而具有公用物性質之法律關係，為
    我國法制所承認。又行政主體得依法律規定或以法律行為，
    對於私人之動產或不動產取得管理權或他物權，使該項動產
    或不動產成為他有公物，以達行政之目的。此際該私人雖仍
    保有所有權，但其權利之行使，則應受限制，不得與行政目
    的相違反。私有土地實際供公眾通行數十年之道路使用，公
    法上應認為已有公用地役關係存在，其所有權之行使應受限
    制，土地所有人不得違反供公眾通行之目的而為使用。據此
    ，系爭土地供道路使用部分，已通行達近34年，應認為已有
    公用地役關係存在，上訴人雖保有所有權，但其所有權之行
    使，應受限制，不得違反供公眾通行目的。系爭土地及系爭
    599之24、599之25等地號土地，目前均屬於彰化縣秀水鄉○
    ○路○段253巷之一部分，再依村長等人於履勘現場時亦稱
    該等土地自被上訴人購買房屋時，已供道路通行使用，確屬
    既成道路無訛。系爭土地供作為道路使用，係當時地主主動
    提供，依民法第148條誠信原則規定，上訴人故意購買系爭
    土地，再強制要求被上訴人不得通行等情，顯已悖於誠信原
    則。
  (四)系爭土地已構成既成道路，屬於公法上公用地役關係，無不
    當得利問題。系爭地上物凸出於系爭土地上空，未占用系爭
    土地，亦不妨礙通行，上訴人未受有相當於租金損害，其請
    求補償金，顯無依據。
  (五)答辯聲明：上訴駁回；第二審訴訟費用由上訴人負擔。
貳、反訴部分：
一、上訴人丁○○、戊○○、庚○○、丙○○、壬○○、己○、
    甲○○及乙○○並於原審提起反訴主張：上訴人辛○○架設
    鐵架浪板圍籬，足使彼等通行不便，顯係以損害他人為目的
    ，即屬權利濫用行為。彼等房屋前方無路通行，應屬袋地。
    至於屋後屬水利地，且與房屋地面存有50至80公分落差，老
    年人及行動不便者，無法跨越，遇緊急狀況時，救護車、消
    防車根本無法通行救人，影響公眾安全甚鉅，實有留置道路
    以供通行必要。彼等房屋坐落之土地屬於袋地，爰請求確認
    對於上訴人辛○○所有系爭599之1地號及599之25地號土地
    有通行權存在，應容忍反訴上訴人在該土地上鋪設柏油及通
    行使用。原審駁回反訴，上訴人丁○○、戊○○、庚○○、
    丙○○、壬○○、己○、甲○○及乙○○提起上訴，上訴聲
    明：(一)原判決不利於上訴人部分廢棄；(二)上開廢棄部分，確
    認上訴人丁○○、戊○○、庚○○、丙○○、壬○○、己○
    、甲○○及乙○○等就上訴人辛○○所有坐落於彰化縣秀水
     鄉○○段599之1、599之25等地號之土地有通行權存在；(三)
    上訴人辛○○應容忍上訴人丁○○、戊○○、庚○○、丙○
    ○、壬○○、己○、甲○○及乙○○等在前項土地上鋪設柏
    油及通行使用；(四)第一、二審訴訟費用均由對造上訴人負擔
    。
二、上訴人即被上訴人辛○○則以：
  (一)上訴人丁○○、戊○○、庚○○、丙○○、壬○○、己○、
    甲○○及乙○○房屋後方緊鄰同上段600地號水利地，已鋪
    設柏油路面，可容2輛車同時通過，加以供通行多年，甚至
    部分住戶房屋面臨並使用該水利地對外通行，足認渠等土地
    非袋地，無須經由系爭土地對外通行。且上訴人丁○○、戊
    ○○、庚○○、丙○○、壬○○、己○、甲○○及乙○○占
    用系爭土地係供作遮雨棚、放置盆栽或停車使用，並非通行
    。
  (二)上訴人丁○○、戊○○、庚○○、丙○○、壬○○、己○、
    甲○○及乙○○主張水利地與其房屋地面落差及屋後電桿矗
    立，可進行地板墊高工程，及遷移電桿，加以改善。況且，
    附近住戶多經由600地號水利地通行，故不得僅因自己房屋
    問題，作為請求通行權之依據。
  (三)上訴人丁○○、戊○○、庚○○、丙○○、壬○○、己○、
    甲○○及乙○○所提訴外人林李物之買賣契約書，無從看出
    有何預留4.5公尺寬道路之約定，又該買賣房屋與本件毫無
    關係。至於埔崙商場高級店鋪委建公告，亦未有屋前預留道
    路規劃，縱有規劃，亦不得拘束反訴被上訴人。因此，反訴
    上訴人主張有通行599之1等地號土地之必要，洵無依據。
  (三)通行既成巷道屬於公用地役關係之反射利益，本屬公法上之
    一種事實，如有爭議，僅得循行政訴訟等公法程序謀求救濟
    ，不得為民事訴訟上確認之訴之標的。
  (四)上訴人丁○○、戊○○、庚○○、丙○○、壬○○、己○、
    甲○○及乙○○主張系爭土地及系爭599之24、599之25等地
    號土地已供通行使用之既成道路，惟系爭599之25地號土地
    於起訴前遭反訴上訴人壬○○搭設鐵皮棚架等地上物占有使
    用，非供通行使用。
  (五)上訴人辛○○向訴外人陳麗鳳購買系爭599之1地號土地，與
    證人子○○、丑○○毫無關係。縱認證人子○○及丑○○知
    悉當初建商有預留4.5公尺通道等情事，亦不得據以拘束上
    訴人辛○○。
  (六)上訴人丁○○、戊○○、庚○○、丙○○、壬○○、己○、
    甲○○及乙○○藉由600地號對外與公路聯絡通行，更為便
    捷與快速，倘若捨600地號水利地不用，反執意通行系爭土
    地，實與袋地通行要件不合，亦違反袋地通行規範精神。
  (七)答辯聲明：上訴駁回；第一、二審訴訟費用由上訴人負擔。
、兩造不爭執事項：
  (一)上訴人丁○○、戊○○、庚○○、丙○○、壬○○、己○、
    甲○○及乙○○等房屋門牌分別為彰化縣秀水鄉○○路○段
    253巷24號、26號、28號、61號、62號、65號、25號、64號
    。房屋大門略呈朝西向，直接毗鄰系爭599之1地號土地。房
    屋後方即東邊直接毗鄰600地號水利地。
  (二)上開房屋對外聯絡，在屋後600地號水利地未加蓋並鋪設柏
    油路面前，原先經由系爭土地向東對外聯絡彰水路。
  (三)系爭599之1地號土地原係規劃興建傳統市場，嗣後未建造，
    其現狀為空地。
  (四)被上訴人房屋於64年2月間開始建造。
  (五)上訴人於97年6月6日向訴外人購買系爭土地及系爭599之24
    、599之25等地號土地。
  (六)系爭599之25地號土地原由被上訴人壬○○搭設鐵皮棚架占
    用，於起訴後始拆除，現狀為空地。
肆、兩造爭執事項：
  (一)系爭土地及系爭599之25地號土地原先是否規劃供作道路使
    用？迄今是否仍繼續供作道路使用？
  (二)系爭土地及系爭599之25地號土地是否為既成道路？是否具
    有公用地役關係？
  (三)上訴人請求被上訴人拆屋還地、侵權行為損害賠償及返還不
    當得利，有無依據？
  (四)上訴人丁○○、戊○○、庚○○、丙○○、壬○○、己○、
    甲○○及乙○○就系爭599之1、599之25等地號土地，有無
    袋地通行權存在？
伍、本院得心證之理由：
一、本訴部分：
  (一)按公用地役關係乃私有土地而具有公共用物性質之法律關係
    ，與民法上地役權之概念有間。既成道路成立公用地役關係
    之要件為﹕(1)須為不特定之公眾通行所必要，而非僅為通行
    之便利或省時。(2)於公眾通行之初，土地所有權人並無阻止
    之情事。(3)須經歷之年代久遠而未曾中斷，所謂年代久遠雖
    不必限定其期間，但仍應以時日長久，一般人無復記憶其確
    實之起始，僅能知其梗概。既成道路符合上開要件因而成立
    公用地役關係，並不以登記為成立要件。私有土地存在公用
    地役關係時，其所有權人對土地已無法自由使用收益，形成
    因公益而特別犧牲其財產上利益之現象（參照司法院大法官
    會議釋字第四○○號解釋之解釋文及解釋理由書、最高法院
    87年度台上字第1842號判決）。
  (二)查埔崙商場高級店舖委建公告影本及相關地籍圖謄本顯示，
    該商場市場預定地坐落在系爭599之1地號土地上，並預設「
    ㄈ」字型道路，向東對外聯絡彰水路；預留道路坐落在系爭
    599之23、599之25等地號土地全部，及系爭599之1地號土地
    東側部分。此情由被上訴人即反訴上訴人戊○○、甲○○房
    屋門牌分別為彰化縣秀水鄉○○路○段253巷24號、26號、
    28號、61號、62號、65號、25號、64號；及房屋大門向西直
    接毗鄰系爭599之1地號土地，即可明瞭。又經證人即彰化縣
    秀水鄉埔崙村村長癸○○於本院證稱：系爭房屋座東朝西，
    自民國64年興建後即以253巷土地通行（見本院卷98年7月27
    日準備程序筆錄，第138頁），至今已30餘年。另參系爭土
    地原地主之子丑○○於原審審理時證稱：「這張圖（指埔崙
    商場高級店舖委建公告）我看過，編號8到19建物西邊長條
    形土地我不知道做何用途，編號27到45建物分配給建商子○
    ○及原地主，東邊長條形土地當初就是捐給公所當道路使用
    ，我們捐給公所是4米寬的道路，編號8到19的建物是走西邊
    門前的道路（指系爭599之1地號土地東側部分），水利地（
    指600地號）是後門，當初蓋好建物時，水利地是大水溝，
    建物蓋好之後，水溝才加蓋，水溝加蓋約有20幾年了。西邊
    當初蓋好的時候有路的形狀，地貌是空地，可以供通行使用
    ，轎車可以進出。」等語（原審98年3月25日言詞辯論筆錄
    參照）。憑此，可知系爭土地及系爭599之25地號土地原先
    均規劃供作道路，形狀為「ㄈ」字型，且其中系爭土地均為
    彰水路二段253巷既成道路之一部分，迄今已通行逾30餘年
    無訛。至於系爭599之25地號土地於起訴拆除前，既經上訴
    人壬○○等人長期占用，難認有繼續供公眾通行之事實，自
    不能認為有公用地役權存在。
  (三)按「土地所有權，除法令有限制外，於其行使有利益之範圍
    內，及於土地之上下。」、「所有人對於無權占有或侵奪其
    所有權者，得請求返還之。對於妨害其所有權者，得請求除
    去之。有妨害其所有權之虞者，得請求防止之。」，民法第
    773條前段、第767條第1項各定有明文。上訴人丁○○、戊
    ○○、庚○○、丙○○、壬○○、己○、甲○○及乙○○等
    人既在其房屋2、3樓前前架設如彰化縣彰化地政事務所97年
    12月3日彰土測字第3019號土地複丈成果圖所示編號Ａ、Ｂ
    、Ｃ、Ｄ、Ｅ、Ｆ、Ｇ、Ｈ、Ｉ、Ｊ、Ｋ、Ｌ等之遮雨棚等
    ，有占用系爭土地上空之事實，不無侵害上訴人辛○○土地
    所有權，且核與公眾通行無關，且上訴人丁○○、戊○○、
    庚○○、丙○○、壬○○、己○、甲○○及乙○○亦無法舉
    證有何正當使用權源。是以，上訴人辛○○本於所有權人之
    物上請求權，請求彼等拆除系爭地上物並返還土地，洵屬有
    據。然源自「誠實信用原則」之非獨立性「附隨義務」一經
    當事人約定，為準備、確定、支持及完全履行「主給付義務
    」，即具本身目的之獨立性附隨義務而成為「從給付義務」
    （獨立性之「附隨義務」），附隨義務雖非債之關係所固有
    及必備之基本義務，惟其如係為達一定附從目的而擔保債之
    效果完全實現所為之約定，倘債務人不為履行，致影響債權
    人契約利益及目的之完成，債權人非不得依民法關於債務不
    履行之規定解除契約（最高法院91年度台上字第2380號、93
    年度台上字第1185號判決參照）。查建商出售其興建之房屋
    ，必須提供聯外道路，該房屋始能為正常使用，是提供聯外
    道路乃其附隨義務；上訴人辛○○所買受系爭599之1地號係
    分割自系爭599地號再與系爭599之8地號合併而成，而系爭
    599之25地號土地亦分割自系爭599地號而來，有土地登記簿
    謄本可憑，可見該599之8地號及599之25地號土地均係建商
    規劃作道路使用，作為上開房屋聯外道路，則承受該599之8
    地號及599之23地號土地之上訴人辛○○亦應承受作為聯外
    道路負擔，雖上訴人丁○○、戊○○、庚○○、丙○○、壬
    ○○、己○、甲○○及乙○○現未作道路使用，利用未興建
    黃昏市場之土地進出，然目前通路既由上訴人辛○○買受並
    合併為一筆，自應利用建商原規劃聯外道路進出，是以本院
    人認為上訴人辛○○固得請求返還上開599之8地號及599之
    23地號土地，但不得違反供通行用之目的，併此敘明。
  (四)綜上，上開599之8地號及599之25地號土地遭上訴人丁○○
    、戊○○、庚○○、丙○○、壬○○、己○、甲○○及乙○
    ○分別設置遮雨棚等，有上訴人辛○○周所有權之圓滿，上
    訴人辛○○自得請求彼等拆除並請求返還土地，但其中原先
    之599之8地號及599之25地號土地，上訴人辛○○不得違反
    供通行用之目的。又上開599之8地號及599之25地號土地上
    之地上物現已拆除，為兩造所不爭執，而上訴人辛○○係於
    97年6月6日向建商購買系爭土地，惟其請求自起訴狀繕本送
    達翌日起至返還前項土地之日止，按月於每月10日分別給付
    上訴人251元、358元、466元、860元、502元、502元屬於將
    來之請求，即無理由，應予駁回。
二、反訴部分：
  (一)按「土地因與公路無適宜之聯絡，致不能為通常使用者，土
    地所有人得通行周圍地以至公路。但對於通行地因此所受之
    損害，應支付償金。前項情形，有通行權人，應於通行必要
    之範圍內，擇其周圍地損害最少之處所及方法為之。」，民
    法第787條定有明文。準此袋地通行權規定，可知適用此規
    定之法定構成要件：第一必須為土地所有人或其他利用權人
    ，第二必須土地與公路無適宜之聯絡，致不能為通常之使用
    。例如土地與公路隔離，全無進出通路之情形。或土地與公
    路間雖有進出之通路，但不適宜之情形，始足當之。例如土
    地雖可經由湖泊、海洋，以船舶與公路相通，但費用高且危
    險不便，或土地與公路間為懸崖絕壁，難以闢地通行而言。
    經查：上訴人丁○○、戊○○、庚○○、丙○○、壬○○、
    己○、甲○○及乙○○房屋後方直接毗鄰600地號水利地，
    其現狀為加蓋並鋪設柏油路面，可容納大小車輛通行，亦有
    附近住戶房屋面臨並使用該水利地對外通行，此情業經本院
    及原審會同兩造及彰化縣彰化地政事務所派員履測現場屬實
    ，分別製作勘驗筆錄、現場略圖及土地複丈成果圖附卷，復
    有兩造所提現場照片附卷佐參。且證人癸○○亦於本院證稱
    ，600地號水利地與系爭土地均可通往彰水路，且距離聯外
    道路（即彰水路）之時間差不多。由此，足見反訴上訴人房
    屋基地並非袋地，且通行600地號水利地難謂有何不適宜之
    情形。至於反訴上訴人主張其房屋基地與600地號水利地容
    有些許高低落差，惟客觀上施以地基加高工程，即可輕易改
    善。核其情事，顯難與懸崖絕壁或湖海隔絕相比擬。況上開
    599之8地號及599之25地號土地，不得違反供通行用之目的
    ，已如前述，是以，上訴人丁○○、戊○○、庚○○、丙○
    ○、壬○○、己○、甲○○及乙○○上訴人主張就系爭599
    之1、599之25地號土地有袋地通行權存在並有容忍彼等土地
    上鋪設柏油及通行使用，洵屬無據，難以准許。
陸、從而，上訴人辛○○請求對造等就如彰化縣彰化地政事務所
    97 年12月3日彰土測字第3019號土地複丈成果圖所示編號Ａ
    、Ｂ、Ｃ、Ｄ、Ｅ、Ｆ、Ｇ、Ｈ、Ｉ、Ｊ、Ｋ、Ｌ等面積之
    土地返還上訴人，為有理由，應予准許，原審就此部分所為
    上訴人辛○○敗訴之判決，於法尚有未洽，自屬不能維持。
    上訴論旨指摘原判決不當，求為廢棄改判，非無理由，爰判
    決如主文所示。至於上訴人丁○○、戊○○、庚○○、丙○
    ○、壬○○、己○、甲○○及乙○○反訴請求確對於上訴人
    辛○○所有之系爭土地有通行權存在，並應容忍彼等在該土
    地上鋪設柏油及通行使用暨上訴人辛○○請求對造給付不當
    得利部分，為無理由，應予駁回。原審所為上訴人丁○○、
    戊○○、庚○○、丙○○、壬○○、己○、甲○○及乙○○
    與辛○○敗訴之判決，並無不合。彼等上訴意旨指摘原判決
    不當，求予廢棄改判，為無理由，應予駁回。
柒、本件事證已臻明確，兩造其餘攻擊防禦方法及所提證據，均
    核與本件判決結果不生影響，爰不予一一論述，附此敘明。
據上論結，本件上訴為一部有理由，一部無理由，依民事訴訟法
第449條條第1項、第450條、第463條、第385條第1項前段、第78
條、第85條第1項，判決如主文。
中    華    民    國    98    年    9     月    16    日
                民事第五庭    審判長法  官  林陳松
                                    法  官  古金男
                                    法  官  鄭金龍
以上正本係照原本作成。
不得上訴。
                                    書記官  姚錫鈞
中    華    民    國    98    年    9     月    17    日
                                                      Ｖ


司法院資訊處製作；財團法人民間司法改革基金會備份。
